臺灣高等法院臺中分院民事判決　89年度重訴字第33號
原　　　告　庚○○
　　　　　　己○○即賴鎮湖）.
　　　　　　丁○○
　　　　　　辛○○
　　　　　　戊○○
　　　　　　丙○○
上六人共同
訴訟代理人　劉佳田　律師
被　　　告　乙○○
訴訟代理人　林春榮　律師
複代理人　　楊大德　律師
被　　　告　甲○○
上列當事人間因被告等殺人案件，原告提起刑事附帶民事訴訟，
請求侵權行為損害賠償，經本院刑事庭裁定移送民事庭（89年度
附民字第46號），本院於中華民國94年10月11日言詞辯論終結，
判決如下：
    主      文
被告應連帶給付原告庚○○新臺幣壹佰貳拾肆萬零壹佰陸拾壹元
，及被告乙○○自民國89年2月16日起，被告甲○○自民國89年3
月11日起，均至清償日止，按年息5%計算之利息。
被告應連帶給付原告賴鎮湖、丁○○、辛○○、戊○○、丙○○
每人各新臺幣壹佰壹拾貳萬壹仟捌佰捌拾參元，及被告乙○○自
民國89年2月16日起，被告甲○○自民國89年3月11日起，均至清
償日止，按年息5%計算之利息。
原告其餘之訴駁回。
本判決第1項於原告庚○○以新臺幣肆拾壹萬肆仟元為被告二人
供擔保後，得假執行；被告乙○○以新臺幣壹佰貳拾肆萬零壹佰
陸拾壹元為原告庚○○預供擔保，得免為假執行。
本判決第2項於原告賴鎮湖、丁○○、辛○○、戊○○、丙○○
各以新臺幣參拾柒萬肆仟元為被告二人供擔保後，得假執行；被
告乙○○各以新臺幣壹佰壹拾貳萬壹仟捌佰捌拾參元為原告賴鎮
湖、丁○○、辛○○、戊○○、丙○○預供擔保，得免為假執行
。
訴訟費用由被告連帶負擔三分之一，原告庚○○負擔三分之一，
原告賴鎮湖、丁○○、辛○○、戊○○、丙○○各負擔十五分之
一。
原告其餘假執行之聲請駁回。
    事實及理由
甲、程序方面：
一、按訴之變更或追加，非經他造同意，不得為之，但有民事訴
    訟法第255條第1項第2款至第6款情形者，不在此限，民事訴
    訟法第446條第1項定有明文，而民事訴訟法第255條第1項第
    3 款係擴張或減縮應受判決事項之聲明者。本件原告於起訴
    時原係請求被告2人應連帶給付原告庚○○新臺幣（下同）
    254萬6,325元，及連帶給付原告賴鎮湖、丁○○、辛○○、
    戊○○、丙○○（以下簡稱賴鎮湖等5人）每人各162萬8,19
    5元，及自起訴狀繕本送達翌日起至清償日止，按年息5%計
    算之利息；嗣於本院審理中之89年8月25日具狀變更請求被
    告2人應連帶給付原告庚○○254萬6,360元，應連帶給付原
    告賴鎮湖等5人每人各162萬8,230元，及均自起訴狀繕本送
    達翌日起至清償日止，按年息5%計算之利息；復又於90年10
    月19日具狀更正關於原告庚○○部分請求之聲明為被告2人
    應連帶給付原告庚○○268萬3,142元及自起訴狀繕本送達翌
    日起至清償日止，按年息5%計算之利息，以上核屬追加應受
    判決事項之聲明，依首開法條規定，自應准許之，合先敘明
    。
二、被告甲○○經本院合法通知，未於言詞辯論期日到場，核無
    民事訴訟法第386條各款所列情形，爰依原告之聲請由其一
    造辯論判決。
乙、實體方面：
一、原告起訴主張：緣被告乙○○、甲○○於87年5月6日上午8
    時30分許，雇用一不詳姓名之計程車司機將之載往台中市○
    ○區○段127號，欲向其屋主催討債務，由於因被告命令該計
    程車司機於現場等候，復因南屯路道路面積狹窄，僅容兩車
    交會，遂使尾隨該計程車後之汽車均因無法前進，造成南屯
    路交通嚴重堵塞，斯時，被害人賴清海適騎乘機車路經該處
    ，因見上述情形，遂熱心地騎乘機車至該計程車旁，告知計
    程車司機交通阻塞之情形，並婉言勸導其能將計程車駛離，
    詎被告2人於路旁見此情形，心生不悅，竟共同基於殺人之
    犯意聯絡，分持冰店之板凳，由路旁衝至被害人處，往被害
    人頭部、胸部猛力敲擊，且持續有數分鐘之久，並於毆打被
    害人後，即搭乘計程車離去。被害人返家後，因頭部劇烈疼
    痛，且有昏眩症狀，遂前往東光醫院、李取鼻喉科診治，然
    病情卻未見起色，不得已之下遂轉往台中榮總治療，經詳細
    檢查，始知被害人因頭部外傷引致腦內微血管破裂、腦壓升
    高，才有頭部疼痛、昏眩之症狀，是隨即於87年5月17日為
    其實施腦部出血之引流手術，惟被害人臚內出血已甚為嚴重
    ，延至87年6月2日仍不治死亡，被告侵權行為之事實，乙○
    ○「共同傷害人之身體因而致人於死，處有期徒刑8年」，
    已經最高法院94年台上3908號判決確定。另一被告甲○○「
    共同傷害人之身體，因而致人於死，累犯，處有期徒刑8年
    」，也經最高法院89年台上7684號判刑確定，本件被告2人
    前揭之犯行致原告等人之配偶、父親賴清海不治身亡，原告
    等人因本件事故而支出醫療費用、喪葬費用，被害人賴清海
    係原告庚○○之夫，依法對原告庚○○負有法定扶養義務，
    又原告等人因本件事故，精神上受有極大痛苦，爰本於侵權
    行為之法律關係，請求被告2人連帶給付原告庚○○268萬3,
    142元、連帶給付原告賴鎮湖等5人每人各162萬8,230元，及
    均自起訴狀繕本送達翌日起至清償日止，按年息5%計算之利
    息，並陳明願供擔保請准宣告假執行等情。
二、被告乙○○則以：(一)本院刑事庭係以謝賴綢、許義糧、賴鎮
    湖之陳述及賴清海死亡之事實，而認被告與另被告甲○○有
    共同傷害致死犯行，惟原告賴鎮湖於本事件發生時未在現場
    ，此經其在警訊中陳明，自屬傳聞，無證據能力。而許義糧
    在偵查中亦稱：「當時我到現場，賴先生（指賴清海）跑到
    對面去，我找到他，他說那二人打他」，足證許義糧亦係事
    件發生後並接獲報案，始趕抵現場，自未目睹事件經過。而
    目睹事件經過之謝賴綢在警訊中供稱：「當時我在屋內聽見
    有人在打玻璃的聲音，我往外看，看見甲○○拿木椅子打我
    家自小客之擋風玻璃，致擋風玻璃全部破碎，後又見甲○○
    拿該椅子打賴清海之頭部，賴清海當時有戴安全帽，賴清海
    當時坐在機車上，馬上騎到對面布莊」，與被告在偵查中所
    供：「他（指甲○○）到一家人家找人，我在走廊等，計程
    車也在該處等，他進去一分鐘就出來，突然間，他就拿椅子
    摔一部自小貨車之擋風玻璃，．．．．打破玻璃後剛好賴清
    海騎機車過來，．．．．．他手上還拿著椅子，賴清海對著
    我們說：『年青人，路是你們的嗎？把車子開到旁邊一點』
    ，甲○○聽了就拿椅子打賴清海的肩背部，只打一下，賴清
    海準備要停機車，甲○○又跑上去用拳頭打賴清海臉部打一
    拳，是右手，我就叫賴清海趕快走，賴清海就騎到對面布莊
    ，接著就有一個警察走過來」等語相符，另被告甲○○在警
    訊中亦稱：「只有我出手毆打賴清海背部一拳，乙○○沒有
    出手毆打賴清海」「當時乙○○在店內」，就所問：「現警
    方查扣之木質椅子是否即為當日毆打賴清海及砸毀車子之椅
    子？」答以：「是用這張椅子砸毀車子，並沒有用來毆打賴
    清海」，另就所問：「賴清海騎乘機車有無戴安全帽？」答
    以：「有」。甲○○在其所涉殺人案於民國 (下同)88 年1
    月29日應訊時亦稱：「當日我去調解債務，有以椅子敲破謝
    賴綢汽車玻璃」，就受命法官所問：「你為何要打破謝賴綢
    汽車玻璃？」亦答以：「他欠我朋友的錢，我去調解，但他
    一直罵我」，與謝賴綢、乙○○警訊初供均相符，自均屬實
    在，則持椅子打破汽車玻璃者為甲○○，並由甲○○毆打賴
    清海，均已至為明確，且謝賴綢若未目睹整個事件之經過，
    又如何知悉持椅子者為甲○○，更知賴清海頭戴安全帽，坐
    在車椅上被打之事實？是謝賴綢在偵查中雖改稱：「打破車
    子玻璃只有一人較瘦的那人打的，我很害怕，所以跑到屋內
    躲，至於打老先生，我沒看到」「我沒看到，只是聽旁邊的
    人說是較瘦的人打的」，顯非實在。又擊毀汽車擋風玻璃與
    賴清海被打，僅在一瞬間，甲○○既持木質椅子毀損擋風玻
    璃，足證椅子係在甲○○持有中，自不可能再改由乙○○持
    以毆打賴清海，持椅子毆打賴清海者係甲○○，此又與謝賴
    綢在警訊中所證相符，是當時動手毆打賴清海者僅甲○○一
    人，不包括乙○○，已屬至明。至乙○○在台中地院刑事庭
    應訊時雖稱：「我有用椅子打車擋風玻璃」，惟與前開說明
    不符，且乙○○與謝賴綢素不相識，更未與賴女有任何衝突
    ，僅臨時受甲○○邀約而前往，自無持椅子毀壞謝女汽車擋
    風玻璃者，是乙○○此一供詞，應係在迴護甲○○之詞，不
    得據以認乙○○曾持有椅子。(二)蘇秀景於88年3月1日警訊及
    於同年5月3日台中地院刑事庭調查時雖均證稱：「我是聽到
    車的玻璃破了的聲音，出來看，沒有看到什麼人打破車窗玻
    璃，我就進去，隔了一、二分鐘，我聽到打人的聲音，我出
    來越過騎樓，在路邊看到二個人在打一個老先生」「我沒有
    看到他們手上拿東西」等語，惟負責解剖之義務法醫師高大
    成於88年6月9日在該案已到庭證稱：「拳頭力量打在安全帽
    上，應該不致於產生顱內出血，戴安全帽又會毆打致顱內出
    血，應該有持器具」，則蘇秀景所證，顯與經驗法則有違，
    不得據以為不利被告之認定。又高大成之此一證詞，係建立
    在：賴清海係因遭毆打致死之大前提，此由其在作證時，均
    認係車禍致死，經乙○○在一審之辯護人詰問後始作如上之
    之證詞，而賴清海於87年5月6日上午8時45分在台中市○○
    路○段125號與甲○○發生口角並遭其毆打後，南屯派出所之
    員警既到場處理，賴清海尚表示不願告訴，而自行騎機車離
    去，此經警員許義糧、林聰明在台中地院刑事庭審理時到庭
    證實，足證賴清海當時縱受傷，亦極為輕微，惟依刑事卷附
    永光醫院病歷之記載，賴清海於是日上午九時許，即至該醫
    院診治，且有上唇內側血腫、挫傷、右胸挫傷、右臉頰挫傷
    血腫之情事，此一傷痕自有可能係離開南屯路現場後所造成
    （蓋其若有此傷勢，自無不對員警表明告訴之意旨者）。況
    以椅子打擊戴在頭上之安全帽，若足以造成顱內出血，其力
    量必相當大，該安全帽必會有凹陷或油漆脫落之現象。惟依
    原告在刑事庭所提出之安全帽，則未有凹陷及油漆脫落情事
    ，此經台中地院刑事庭勘驗屬實，此更足以證明賴清海未受
    乙○○以椅子打擊，而係其他原因造成顱內出血，不得僅憑
    顱內出血之單一事實，即推定係被告所造成。(三)警員林聰明
    雖在刑事庭證稱：看到被告拿椅子打賴清海一下云云，惟此
    一衝突僅在一霎那間，該證人於88年5月24日在本院甲○○
    殺人案作證時已證稱：「我當時在取締檳榔攤之職務，路過
    案發地點附近，有一位民眾騎摩托車對我說『前面有人在打
    架』」，該騎士從發現打架再騎機車至林聰明處告知打架一
    事，必已經過相當時間，林聰明始轉身並前往處理，林聰明
    又何能目睹被告持椅子打賴清海頭部之一幕？況林聰明於上
    開期日作證時就受命法官所問：「在庭之被告（指甲○○）
    有毆打被害人？」而答以：「沒印象，沒看到他打」，於乙
    ○○本件刑案台中地院88年7月5日訊問時竟又證稱：「有路
    人向我說那邊有人打架，我轉過去看，看見二個年青人打一
    個騎機車的老年人」，已前後矛盾，對於此一矛盾點，林聰
    明嗣於該案88年7月19日開庭時雖稱：「第一次到庭時印象
    還沒有那麼深，後來漸漸恢復，確定甲○○有用手打被害人
    之臉部」，惟一個人之記憶會隨時間而淡忘，林聰明竟越深
    刻，顯與常情有違，自不得據以為不利被告之認定。(四)綜上
    所陳，賴鎮湖、林聰明、許義糧均未目睹事件發生經過，蘇
    秀景所證，與經驗法則有違，而謝賴綢在警訊中已詳述事件
    之發生經過，與乙○○所供又完全相符，即另被告甲○○亦
    一再供稱乙○○未動手，則乙○○未著手於殺人或傷害之行
    為，已屬至明，而甲○○與賴清海又素不相識，僅因所搭計
    程車阻擋人車之通行而遭賴清海指責，並產生犯意，故屬臨
    時起意，乙○○與甲○○間未有意思之聯絡，自不得僅因曾
    經在場之單一事實，即命乙○○負共同侵權行為責任，此外
    ，原告既未能舉證證明乙○○有任何行為，竟提起本件之訴
    ，自屬無據。(五)退萬步言之，縱認為被告成立侵權行為而須
    負損害賠償責任，依88年修正前民法第192條第1項規定：「
    不法侵害他人致死，對支出喪葬費之人亦應負損害賠償責任
    」。是關於喪葬費，係以支出該等費用之人始有請求權，且
    該費用以必要者為限始可主張。綜觀原告所提出之喪葬費用
    單據，付費之人係賴貞良或賴鎮湖或賴先生或賴清海或未註
    明付費之人，因此難以確定被告就該喪葬費用應負之賠償範
    圍及對象，且部分支出如：大啤、米酒、香菸、紹興、空瓶
    （共6,340元）；服務費、預收租金、代收預收租金、銷項
    稅額（共190,000元）；礦泉水（共2,450元）；白衣褲（5,
    200元及二件白衣一件白褲費用）；白鞋（共3,040元）；白
    襪（共600元）；繡花毛巾、花毛巾、絨花繡毛巾、小手巾
    、絨繡花毛巾、雙連毛巾（共20,080元）；伙食費用（59,2
    90）；國樂團、西樂隊（27,400元）；曲管國樂（13,500元
    ）；白布、麻布、茶布、紅布、青布、針線、拜貼（共7,72
    4元）及功德禮金（48,000元）等支出，依喪禮習俗及宗教
    上儀式均非必要，爰請就該非必要費用部分駁回原告之請求
    ，又原告所提奇美禮儀社之葬儀費收據載明實收為114,200
    元而非原告主張之145,000元，且其中所含火葬費用4,000元
    ，與台中市立殯儀館使用規費收據重複，自應予扣除。(六)次
    就醫藥費用而言，依卷內原告所提台中榮總醫療費用證明三
    張之記載，僅13,407.3元為原告自付，其他二張金額計268,
    175.9元為健保給付而非原告所支出，依法自不得請求。另
    就扶養費用而言，雖夫妻依民法第1116條之1規定互負扶養
    義務，且其受扶養權利之順序與直系血親尊親屬同，然依同
    法第1117條之規定，得請求扶養之配偶，仍以不能維持生活
    為限，原告庚○○並未舉證其係不能維持生活，故難以認定
    庚○○有受其配偶賴清海扶養之權利。縱原告庚○○能舉證
    證明其係不能維持生活，然賴清海生前患有心臟病、高血壓
    、糖尿病等重症，顯已不能維持自己生活，依同法1118條規
    定：「因負擔扶養義務而不能維持自己生活者，免除其義務
    。」賴清海對庚○○自無扶養義務。又賴清海生前已病重，
    隨時都有病發身亡之危險，自難依一般健康人平均餘命來作
    為標準，故原告以內政部最新公布之台灣地區男性與女性平
    均餘命表來作計算標準，顯有未合。且庚○○另有賴秀蓮、
    賴鎮湖、辛○○、丙○○、戊○○等5名子女，依同法第111
    4條至1116條規定，庚○○對於賴秀蓮等四名原告亦享有受
    扶養之權利，故庚○○縱得對被告乙○○及甲○○請求扶養
    費用之賠償，應依負扶養義務者即賴秀蓮等四人與賴清海之
    經濟能力及身分定扶養之程度以確定被告等人應負之賠償責
    任。再者就精神上慰撫金，原告所主張之數額顯屬過高，蓋
    賴清海生前患有冠狀動脈心臟病、高血壓及糖尿病等重症，
    隨時有病發身亡之可能，其家屬對此知之甚稔，故其等精神
    所受之苦痛不深，原告主張之慰撫金數額顯屬過高等語置辯
    。並聲明：(1)原告之訴及其假執行之聲請均駁回。(2)如受不
    利判決，願以現金或等值可轉讓銀行定期存單供擔保，請准
    免予假執行。
三、被告甲○○未於最後言詞辯論期日到場表示意見，惟其前於
    本院審理時則以：刑事部分我是冤枉的，否認有打死被害人
    賴清海，死者是自己死的，與我無關。乙○○沒有打被害人
    ，他只是站在旁邊而已，人是我打的，而且我是用手打並沒
    有拿東西打他，會血管暴開是被害人自己的問題，並不是我
    造成的等語辯之。並聲明：原告之訴駁回。
四、被告2人對於原告主張渠等於87年5月6日上午8時30分許，一
    同至台中市○○區○段127號及當時其2人所搭乘之計程車停
    放位置確妨害交通，經被害人賴清海要求將該車輛移開，不
    要阻礙交通等事實坦承不諱（見臺灣臺中地方法院檢察署87
    年度偵字第12016號偵查卷--以下稱偵查卷，第61頁正面、
    本院88年度上訴字第2563號刑事卷即被告乙○○案本院刑事
    上訴卷，第28頁及第73頁反面、本院88年上訴字第26號刑事
    卷即被告甲○○案本院刑事上訴卷第40頁反面），惟矢口否
    認有傷害致人於死之犯行，被告乙○○辯稱：當時動手毆打
    賴清海者僅甲○○一人，渠並未參與，渠與甲○○未有犯意
    聯絡，自不得僅因渠曾經在場，即令渠負共犯之罪責云云；
    被告甲○○則辯稱：渠是用手打並沒有拿東西打被害人，乙
    ○○沒有打被害人，只是站在旁邊而已，被害人會血管暴開
    是被害人自己的問題，並不是渠造成的云云。但查：
    (一)被告2人確有徒手並以木質椅子毆打被害人頭部、胸部成
      傷之事實，已據目擊證人蘇秀景於警訊及刑案一審證稱：
      「我是聽到車的玻璃破了的聲音，出來看，沒有看到什麼
      人打破車窗玻璃，我就進去，隔了一、二分鐘，我聽到打
      人的聲音，我出來越過騎樓，在路邊看到二人在打一個老
      先生，老先生有戴安全帽，騎在摩托車上，二個人都有動
      手打老先生之臉部、胸腹部」等語（見臺灣臺中地方法院
      88年重訴字第251號刑事卷即被告乙○○刑事一審卷，第
      85頁、第102頁）。另證人即在距離現場約20公尺處執行
      勤務之警員林聰明於刑案到庭結證：「當時我在南屯路
      111號前取締檳榔攤，有路人向我說那邊有人打架，我轉
      過去看，看見二個年青人打一個騎機車的老年人，我在走
      的當中，他們有在打，我站的地方離毆人地點約20公尺，
      他們看到我走過去，就停止毆打，當時我有穿制服。其中
      一個年青人拿木頭椅子往老年人頭上打，老年人有戴半罩
      式安全帽，我看到以木頭椅子打老年人頭部只有一下，但
      椅子壞掉。另一年青人用手打老人家臉部，我看到印象中
      有打一下」等語，並當庭指認係被告乙○○持木椅毆打被
      害人，被告甲○○則係徒手毆打，復證稱：「乙○○站在
      機車的右邊，拿木頭椅子高舉，由上往下打被害人頭部」
      各等語（見被告乙○○刑事一審卷，第161頁至第164頁、
      第176頁至第178頁及第192頁至第193頁）。證人即警員許
      義糧於刑案中結證稱「我到現場時，賴清海跑到對面去，
      我找到他時，他說那二人（指被告2人）打他，我說您要
      告否？他說就算我被流氓打好了，當時被告二人都有喝酒
      ，態度不好，所以我將二人帶至派出所留一個資料」「我
      到現場時看見賴清海仍戴有安全帽，我問何人打他，他說
      是這二人（指被告2人），另現場附近有一部自用小客車
      （筆錄誤為自小貨車）之玻璃也被打破」及「案發當天是
      林聰明打電話回來（指派出所），我才過去，過去時林聰
      明穿制服在現場，賴清海當場向我說是被流氓打，並指認
      是被告二人打他的」各等語（見偵查卷第73頁反面至第74
      頁及被告乙○○刑事一審卷第156頁至第158頁及第212頁
      ）。被告甲○○於刑案一審亦證稱「我看到被告乙○○用
      手打老人之臉部、胸部」等語（見被告乙○○刑事一審卷
      第178頁）。另證人即被害人之子女賴鎮湖、丁○○於刑
      案中亦分別供稱「我父親賴清海於87年5月6日9時30分返
      家向我們說明在台中市○○區○段125號前被二名流氓持木
      質椅子毆打頭部，再用拳頭打嘴角及胸部，他說頭部被打
      後會暈」等語（見偵查卷第22頁、第74頁、第82頁反面及
      被告乙○○案本院刑事上訴卷第74頁）。另被害人於案發
      當日被毆打後確受有頭部外傷，多處挫傷、上唇內外側挫
      裂傷、右臉頰挫傷血腫及右胸挫傷等傷害，亦有診斷證明
      書影本一份在卷可稽（見相驗卷第15頁反面）。此外於刑
      案中並有扣案之上開木質椅子一張及安全帽一頂等足按。
    (二)被害人於前開時地被擊打後除受前述傷害外，並有頭痛現
      象，於87年5月16日晚疼痛不止，前往台中榮民總醫院治
      療時，即主訴頭痛係在住家附近騎機車戴安全帽被人重擊
      頭部所致，醫院乃於當日作腦部斷層檢查，並先後於同月
      17日、19日作腦部手術，於該二日手術住院中，仍一再對
      護理人員主訴上情，有榮民總醫院病歷摘要（含護理紀錄
      －並參見該摘要第1、6、7、12、33、35、44、162、165
      頁）在卷可按，又前開二次手術擔任第一助手之醫生孫銘
      希於刑案一審訊問時證稱：「（為何要兩次手術）因為血
      塊經過時間會變成血水，第一次是將血水引流出來，因為
      狀況未改善，第二次將殘餘血塊拿出來，第一次打洞，沒
      有把頭蓋骨切開，第二次才把頭蓋骨鋸開，出血位置是在
      右側額葉聶葉之硬腦膜下腔之間，顱骨沒有破裂，頭皮看
      不出來有揰擊腫脹現象．．．（見被告乙○○刑事一審卷
      88年3月31日訊問筆錄）等語，已足證明被害人賴清海腦
      部疼痛係因頭部被木質椅子砸擊，致腦內出血所致。又賴
      清海於87年6月2日下午5時53分不治死亡後，經檢察官相
      驗並督同法醫師於87年6月10日解剖結果，賴清海頭蓋腔
      「右側聶葉部分仍可見開刀完之縫合痕，打開可見皮下明
      顯出血打開頭骨；右大腦之硬膜下可見壹個月內之慢性炎
      症反應及最近一週內之出血之血塊交織而成之腫塊壓迫大
      腦使大腦呈被壓迫狀而造成腦迴扁平狀，與對側正部呈明
      顯之對比；且經由小腦簾切開仍可見小腦內部之與大腦相
      同之血塊及浮腫，但因未開刀故不見炎症之反應，且與上
      述大腦部位為兩處以上之出血，且出血部位與高血壓所常
      出血部位不同」，故鑑定其死因為「一死者雖已不見明顯
      之外傷於頭部，但由內部之出血狀態及部位又為多處之出
      血，可推定為外傷性之顱內出血應是無可置疑的。二死者
      推定其真正死因為兩肺嚴重發炎及水腫導致呼吸循環衰竭
      死亡，但歸其衰竭之原因為大腦出血導致昏迷，且小腦出
      血導致壓迫腦幹造成呼吸衰竭，故腦部外傷所造成的顱內
      出血而引發呼吸衰竭應為死亡的真正死因，而且直接之關
      連」等情，有驗斷書、相驗屍體證明書、解剖紀錄在卷足
      憑。
    (三)至證人謝賴綢固於警訊指稱其所看到的是被告甲○○持椅
      子毆打被害人，並非被告乙○○云云，惟其於偵查中即稱
      ：「打破車子玻璃只有一人，較瘦的那個人打的，我很害
      怕，所以跑到屋內躲，至於打老先生，我沒看到」「（問
      ：六月三日你在警訊中說姓王的人拿椅子打老先生？）我
      沒看到，只是聽旁邊的人說是較瘦的人打的」等語；刑案
      一審訊問時則陳稱：「騎機車的人被打時，我沒有看到經
      過，我是聽到有人喊叫聲音，出來看，他們人就走了」等
      語，是其在警訊中所言，即非屬真實。另參諸前揭林聰明
      所證確有目睹被告乙○○持木椅毆打被害人等情，益見謝
      賴綢在警訊中證述係被告甲○○持木椅擊打賴清海云云，
      顯與事實不符。是謝賴綢對於何人持木椅毆打賴清海，既
      未親眼目睹，乃係根據他人之傳述，復查與事實不相符合
      ，則其上開在警訊中之證述，自難採為認定事實之證據。
      另被告甲○○於本院審理時陳稱被告乙○○並未參與擊打
      被害人等語，與事實不符，亦不足取。
    (四)本件被害人係因大腦出血導致昏迷，且小腦出血導致壓迫
      腦幹造成呼吸衰竭，故腦部外傷所造成之顱內出血，引發
      呼吸衰竭，為死亡之真正且直接原因，業經檢察官督同法
      醫師相驗、解剖屍體查明屬實，製有勘驗筆錄、驗斷書、
      相驗屍體證明書及解剖紀錄附卷可憑，已如前述。又證人
      即被害人在台中榮民總醫院腦部手術中擔任第一助手之醫
      師孫銘希於刑案到庭結證：「賴清海頭部出血位置在右側
      額葉、顳葉、頂葉之硬腦膜下腔之間，該位置出血大部分
      是外力所造成，高血壓引起之出血，一般都在基底核或視
      丘等比較深部位」等語（見被告乙○○刑事一審卷第73頁
      反面至第75頁）；另證人即協同相驗解剖之特約法醫師高
      大成於刑案到庭結證：「被害人大、小腦皆出血，係外傷
      所致，因為自發性的出血不會是多處，一般頭部出血有奇
      特現象，就是前面撞擊前面出血，後面撞擊也是前面出血
      ，上面撞擊下面出血，左邊撞擊右邊出血，右邊撞擊左邊
      出血，死者小腦出血，應該是頭頂撞擊而死，肯定不是身
      體疾病自發的出血，死者縱使身體狀況不佳，如沒有外力
      碰撞，小腦、大腦也不會出血，死者所戴之安全帽（當庭
      提示）是不合格的，外面的震動會傳到裡面去，所以該安
      全帽雖然沒有破，力量還是會到戴的人的頭部，仍可造成
      腦部受傷出血，拳頭的力量打在該安全帽上，應該不會產
      生顱內出血，戴安全帽又會被毆打致顱內出血，應該有持
      器具」等語（見被告乙○○刑事一審卷第130頁至第133頁
      ）。又一般頭戴安全帽遭人以椅子打擊，椅子及安全帽雖
      均無凹陷，仍有可能造成顱內出血，理由為「椅子擊中安
      全帽的方向不一定正中垂直方向，只要略偏，很可能就不
      留下凹痕，這種斜向的力量及剪力仍可傳達到腦部，引起
      出血，若被打的人本身有慢性酒精中毒或腦萎縮時，更易
      發生，另外被打之人有可能隨之倒地，因腦在臚腔內相對
      運動的關係而造成所謂的對側性腦挫傷」，有法務部法醫
      研究所89年2月2日法醫所89理字第245號函一份附卷可按
      （見被告乙○○案本院刑事上訴卷第34頁）。另被害人於
      案發當日被毆傷後迄死亡為止，並未再發生其他糾紛被毆
      打之情事，亦據被害人之女即告訴人丙○○、丁○○及證
      人賴鎮湖等3人分別陳明在卷（見相驗卷第4頁反面及被告
      乙○○刑事一審卷第93頁及被告乙○○案本院刑事上訴卷
      第29頁反面），益證被告2人之上開擊打被害人行為與被
      害人之死亡間具有相當因果關係。
    (五)又台中榮民總醫院之護理紀錄上記載被害人於87年5月10
      日左右被打，係根據病房之護理病歷之記載被害人入院時
      間為同年5月17日，約於十天前被打，故護士莊佩蓉推算
      後始記載同年5月10日左右被打，並非被害人或其家屬所
      告知，已據證人莊佩蓉於刑案結證在卷（見被告乙○○刑
      事一審卷第113頁），故並無法據此即認被害人另於同年5
      月10日有被毆打之事實。
    (六)綜上所述，被告2人上開所辯顯係飾卸之詞，不足採信，
      渠等傷害致人於死之犯行堪以認定。而本件刑事部分，被
      告甲○○經本院89年度上更(二)字第237號刑事判決，依共
      同傷害致人於死罪判處有期徒刑8年，被告甲○○不服該
      判決，上訴最高法院，業經最高法院89年台上字第7684號
      判決駁回上訴確定在案；被告乙○○部分，則經本院91年
      度上更(一)字第213號刑事判決，依共同傷害致人於死罪判
      處有期徒刑8年，被告乙○○不服該判決，上訴最高法院
      ，亦經最高法院94年台上字3908號判決駁回上訴確定在案
      ，此並據本院調取上開刑事案件卷宗審閱無訛。是原告主
      張之事實，堪信為真正。
五、按因故意或過失，不法侵害他人之權利者，負損害賠償責任
    。數人共同不法侵害他人之權利者，連帶負損害賠償責任；
    又不法侵害他人之身體或健康者，對於被害人因此喪失或減
    少勞動能力或增加生活上之需要時，應負損害賠償責任；不
    法侵害他人致死者，對於支出殯葬費之人，亦應負損害賠償
    責任，被害人對於第三人負有法定扶養義務者，加害人對於
    該第三人亦應負損害賠償責任；不法侵害他人致死者，被害
    人之父、母、子、女及配偶，雖非財產上之損害，亦得請求
    賠償相當之金額，民法第184條第1項前段、第185條第1項、
    第192條第1項、第2項、第193條第1項、第194條分別定有明
    文。是原告等請求被告連帶賠償醫療費、殯葬費、扶養費用
    之損害及精神慰藉金，於法即屬有據。茲分就其所請求之金
    額，應否准許，審酌如下：
    (一)醫療費用部分：
  　　被害人賴清海因本件事故受傷住院治療，計支出醫療費用
      13,407.3元，另由中央健保局依其所投保全民健康保險為
      其支出醫療費用259,585.2元，此有行政院國軍退除役官
      兵輔導委員會台中榮民總醫院所出具之醫療費用證明2份
      在卷可稽（見本院卷第一宗，第131-133頁）。按保險制
      度，旨在保護被保險人，非為減輕損害加害人之責任；保
      險給付請求權之發生，係以定有支付保險費之保險契約為
      基礎，與因侵權行為所生之損害賠償請求權，並非出於同
      一原因，後者之損害賠償請求權，殊不因受領前者之保險
      給付而喪失（最高法院68年度台上字第42號判例參照）。
      又按全民健康保險法第1條後段固規定，就該法未規定之
      事項應適用保險法相關規定。惟全民健康保險性質上係屬
      健康、傷害保險，除有全民健康保險法第82條規定之情形
      外，依保險法第130條、第135條準用同法第103條之規定
      ，全民健康保險之保險人不得代位行使被保險人因保險事
      故所生對於第三人之請求權，要無保險法第53條規定適用
      之餘地。是全民健康保險之被保險人，非因汽車交通事故
      受傷害，受領全民健康保險提供之醫療給付，其因侵權行
      為所生之損害賠償請求權並不因而喪失。（參照最高法院
      89年度台上字第805號判決）。是被害人向加害人請求醫
      療費用，毋庸扣除全民健康保險所給付之部分。本件被告
      因故意傷害之共同侵權行為，致被害人為予醫療而有上開
      醫療費用之支出，依上開規定，自應由被告負連帶損害賠
      償之責任。而被害人因傷致死，其生前因傷害所支出之醫
      藥費用，被害人之繼承人得依繼承之法律關係，主張繼承
      被害人之損害賠償請求權，由全體繼承人向加害人請求賠
      償（最高法院67年12月5日民庭庭推總會決議參照）。是
      被害人生前因傷害所支出之醫藥費13,407.3元及由健保局
      所支付之259,585.2元醫療費用，自應由被告連帶賠償與
      被害人之繼承人即本件原告6人各45,499元（〔13,407.3+
      259,585.2〕÷6＝45,499，元以下四捨五入），原告6人
      主張被告應連帶賠償醫療費用於上開範圍內，應屬允當，
      逾此部分之請求，不應准許。
    (二)殯喪費部分：
      原告主張被害人賴清海因被告之共同侵權行為而發生死亡
      之結果，其因而共同支出殯葬費用計487,801元之事實，
      業據提出收據影本33紙為證。被告乙○○雖辯稱原告所提
      出之喪葬費用單據，付費之人係賴貞良或賴鎮湖或賴先生
      或賴清海或未註明付費之人，因此難以確定被告就該喪葬
      費用應負之賠償範圍及對象，且部分支出依喪禮習俗及宗
      教上儀式均非必要云云，惟一般人遭逢親人過世，心情已
      屬難過，對於喪事相關事宜或由原告某人經手，或委由親
      友代辦，乃事理之常，不得僅因收據名稱不同而否認為喪
      葬費用。核原告請求之費用中，除關於樂團費用中之國樂
      團（12,000元）、曲管國樂（13,500元）因與西樂團功能
      相同，不能重覆請求，應予扣除，又奇美禮儀社之葬儀費
      收據中所載火葬費用4,000元，因與台中市立殯儀館使用
      規費收據重複（參本院卷第一宗第55、56頁），亦應予扣
      除外，其他包括租用靈骨塔置放骨灰、辦喪事時搭鐵架帆
      布作靈堂之用、對卷桌加椅子供法師作法事、放置器物及
      法事之用、菸酒供普渡祭祀之用、收拾骨灰之金斗、訃文
      、供作法事工作人員之飲水、大鼓陣、西樂團、辦理喪事
      人員伙食餐費、誦經功德金、金銀紙、鮮花、孝服、壽衣
      、壽被等殯葬費用，合計458,301元（487,801-12,000-13
      ,500-4,000 ＝458,301），即原告6人分攤各支出76,384
      元部分（458,301÷6＝76,384，元以下四捨五入），經核
      為社會一般追終悼念儀式且合於風俗，均屬喪葬之必要費
      用，應予准許，超過部分，則予駁回。
    (三)扶養費用部分：
      原告庚○○係被害人賴清海之妻，按夫妻互負扶養義務，
      受扶養權利之順序與直系血親尊親屬同，民法第1116條之
      1規定甚明，被告乙○○雖辯稱原告庚○○並非不能維持
      生活，且賴清海生前患有心臟病、高血壓、糖尿病等重症
      ，顯已不能維持自己生活，依同法1118條規定，賴清海對
      庚○○自無扶養義務云云。惟經本院向財政部台灣省中區
      國稅局黎明稽徵所函查結果，原告庚○○並無所得收入，
      且縱賴清海生前患有病症，亦無足證明賴清海已不能維持
      自己生活，是賴清海對原告庚○○仍負有法定扶養務。而
      原告庚○○係24年4月30日出生，其請求依內政部公布之
      88年台閩地區女性平均餘命表，女性為78.12歲，原告庚
      ○○尚有12年扶養請求權，依89年度所得稅扶養親屬免稅
      額每人74,000元計算，並按年別5%複式霍夫曼計算法（第
      一年不扣除中間利息）計算後，其一次得請求之扶養費用
      為709,668元，其計算式為：[74,000*9.00000000（此為
      應受扶養12年之霍夫曼係數）]=709,668（元以下四捨五
      入）。然原告庚○○有原告賴鎮湖、丁○○、辛○○、戊
      ○○、丙○○等5名子女，而直系血親卑親屬應扶養直系
      血親尊親屬，又夫妻互負扶養義務，其負扶養義務之順序
      與直系血親卑親屬同，故被害人賴清海對原告庚○○所負
      之扶養義務與原告賴鎮湖等5人相同，則原告庚○○僅能
      請求扶養費之六分之一，即118,278元（709,668÷6＝118
      ,278，元以下四捨五入）。是原告庚○○在此範圍內之扶
      養費請求應予准許，逾此範圍則屬無據，應予駁回。
    (四)精神慰撫金部分：
      原告等人為被害人賴清海之配偶、子女，因被告之故意犯
      罪行為，致使原告等驟失致親，天人永別，哀痛逾恆，精
      神上之痛苦，實無法以言語形容。原告庚○○名下有投資
      ，無所得收入，原告賴鎮湖為國中畢業，名下有田賦、車
      輛、投資，原告丁○○名下有薪資所得、投資，原告辛○
      ○名下有田賦、車輛、投資，原告戊○○名下有投資，原
      告丙○○名下無所得收入，被告乙○○為國中畢業，名下
      有投資及利息所得，被告甲○○為國中畢業，名下有薪資
      所得，此有本院向稅捐機關函查兩造之財產資料可考，本
      院審酌兩造之身分、地位、家境、經濟能力暨本件侵權行
      為損害之發生原因等情狀，認原告等人精神慰撫金之請求
      各以100萬元為適當，超出部分之請求，則非正當，不應
      准許。
    (五)綜上，原告6人得請求被告連帶賠償之金額為庚○○1,240
      ,161 元（即醫藥費45,499元＋殯葬費76,384元＋扶養費
      118,278元＋精神慰撫金100萬元），賴鎮湖等5人各為1,1
      21,883元（即醫藥費45,499元＋殯葬費76,384元＋精神慰
      撫金100萬元）。從而，原告6人依侵權行為及繼承之法律
      關係，請求被告連帶如數給付，並自起訴狀繕本送達翌日
      即被告乙○○自民國89年2月16日起，被告甲○○自民國8
　　　9年3月11日起，均至清償日止，按年息5%計算之利息，為
　　　有理由，應予准許，逾此部分之請求，則非有據，應予駁
  　　回。
六、假執行之宣告：
    本件原告勝訴之部分，原告及被告乙○○聲明願供擔保，聲
    請宣告假執行及免為假執行，於法尚無不合，爰均准許之，
    至原告敗訴部分，其假執行之聲請即失所附麗，應予駁回。
七、本件事證已明，兩造其餘攻擊防禦方法，經審酌後，核與判
    決結果不生影響，爰不一一贅述，併此敘明。
據上論結，本件原告之訴，為一部有理由，一部無理由，依民事
訴訟法第79條、第85條第1、2項、第463條、第385條第1項前段
、第390條第2項、第392條第2項，判決如主文。
中　　華　　民　　國　　94　　年　　10　　月　　25  　日
                      民事第二庭審判長法　官  童有德
                                      法　官  翁芳靜
                                      法　官  蔡秉宸
以上正本係照原本作成 。
兩造均得上訴。
如對本判決上訴，須於收受判決送達後二十日內向本院提出上訴
書狀，其未表明上訴理由者，應於提出上訴後二十日內向本院提
出上訴理由書 (須按他造人數附具繕本)。
上訴時應提出委任律師為訴訟代理人之委任狀。具有民事訴訟法
第四百六十六條之一第一項但書或第二項之情形為訴訟代理人者
，另應附具律師及格證書及釋明委任人與受任人有該條項所定關
係之釋明文書影本。
                                      書記官　吳宗玲
中　　華　　民　　國　　94　　年　　10　　月　　26　　日
                                                      Ｈ
